【裁判字號】    92,訴,54
【裁判日期】    921029
【裁判案由】    分割共有物
【裁判全文】
臺灣屏東地方法院民事判決  九十二年度訴字第五四號
    原      告  午○○
    訴訟代理人  申○○○
    被      告  戊○○
                丙○○
                丁○○
                乙○○
                甲○○
                巳○○
    兼
    訴訟代理人  未○○即朱紫縈.
                            住.
    被      告  壬○○      住.
                庚○○      住.
    兼  右二人
    訴訟代理人  辛○○      住.
    被      告  卯○○      住.
    右  一  人
    訴訟代理人  癸○○      住.
    被      告  子○○      住.
                辰○○      住.
                丑○○      住.
                寅○○      住.
    右四人共同
    訴訟代理人  己○○      住.
右當事人間請求分割共有物事件，本院於民國九十二年九月十七日言詞辯論終結，判
決如左：
    主      文
兩造共有坐落屏東縣恆春鎮○○段六八七地號、地目建、面積六七三點一五平方公尺
及同段六八八地號、地目旱、面積五五二點三二平方公尺之土地，合併分割方法如附
圖二所示：編號６８７─Ａ００１部分面積二一三點二六平方公尺，分歸被告丑○○
、寅○○、卯○○、辰○○按應有部分各四分之一之比例保持共有；編號６８７─Ａ
００２部分面積一五九點一六平方公尺，分歸原告、被告巳○○按應有部分各三三六
○分之一九二，被告子○○按應有部分三三六○分之六七二，被告未○○即朱紫縈按
應有部分三三六○分之二八八，被告戊○○、丙○○、丁○○、辰○○、丑○○、寅
○○、卯○○按應有部分各三三六○分之一六八，被告乙○○、甲○○按應有部分各
三三六○分之八四，被告辛○○、壬○○、庚○○按應有部分各三三六○分之二二四
之比例保持共有；編號６８７─Ａ００３部分面積二一三點二六平方公尺，分歸原告
、被告巳○○按應有部分各七分之二，及被告未○○即朱紫縈按應有部分七分之三之
比例保持共有；編號６８７─Ａ００４部分面積二一三點二六平方公尺，分歸被告子
○○所有；編號６８７─Ａ００５部分面積二一三點二七平方公尺，分歸被告辛○○
、壬○○、庚○○按應有部分比例各三分之一之比例保持共有；編號６８７─Ａ００
６部分面積五三點三一平方公尺，分歸被告戊○○所有；編號６８７─Ａ００７部分
面積五三點三一平方公尺，分歸被告丙○○所有；編號６８７─Ａ００８部分面積五
三點三一平方公尺，分歸被告丁○○所有；編號６８７─Ａ００９部分面積二六點六
六平方公尺，分歸被告乙○○所有；編號６８７─Ａ０１０部分面積二六點六七平方
公尺，分歸被告甲○○所有。
訴訟費用由被告巳○○負擔三十五分之二，被告子○○負擔五分一，被告未○○即朱
紫縈負擔三十五分之三，被告戊○○、丙○○、丁○○、辰○○、丑○○、寅○○、
卯○○各負擔二十分之一，被告乙○○、甲○○各負擔四十分之一，被告辛○○、壬○○、庚○○各負擔十五分之一；餘由原告負擔。
    事實及理由
一、被告戊○○、丙○○、丁○○、乙○○、甲○○、巳○○、未○○即朱紫縈、壬○○、庚○○、辛○○、卯○○經合法通知，均未於最後言詞辯論期日到場，核
    無民事訴訟法第三百八十六條所列各款情形，爰依原告聲請，由其一造辯論而為
    判決。
二、原告主張：坐落屏東縣恆春鎮○○段六八七地號、地目建、面積六七三點一五平
    方公尺及同段六八八地號、地目旱、面積五五二點三二平方公尺之二筆土地（下
    稱系爭六八七、六八八號土地），為兩造所共有，原告午○○應有部分各三十五
    分之二，被告子○○應有部分各五分之一，被告巳○○應有部分各三十五分之二
    ，被告未○○即朱紫縈應有部分各三十五分之三，被告戊○○、丙○○、丁○○
    、辰○○、丑○○、寅○○、卯○○應有部分各二十分之一，被告乙○○、甲○○應有部分各四十分之一，被告辛○○、壬○○、庚○○應有部分各十五分之一
    。兩造間就系爭兩筆土地並無不分割之約定，復無法達成分割協議，而系爭兩筆
    土地亦非不能分割，爰依民法第八百二十三條第一項規定訴請系爭兩筆土地予以
    合併分割，分割方法如附圖所示等語。並聲明：求為判決如主文所示。
三、被告子○○、辰○○、丑○○、寅○○則以：同意分割，同意原告所提之分割方
    案（即如附圖二所示之分割方法）分割，辰○○、丑○○、寅○○分割後願保持
    共有。被告巳○○、未○○即朱紫縈、壬○○、庚○○、辛○○、卯○○未於最
    後言詞辯論期日到場，惟據其以前之陳述則以：同意分割，同意依附圖二所示之
    分割方法分割，分割後，巳○○、未○○願與原告保持共有，壬○○、庚○○、
    辛○○願意保持共有，卯○○願與辰○○、丑○○、寅○○保持共有。被告戊○○、丙○○、丁○○、乙○○、甲○○則未於最後言詞辯論到場，亦未提出任何
    書狀作何聲明或陳述。
四、查原告主張系爭六八七、六八八號土地，為兩造所共有，原告午○○應有部分各
    三十五分之二，被告子○○應有部分各五分之一，被告巳○○應有部分各三十五
    分之二，被告未○○即朱紫縈應有部分各三十五分之三，被告戊○○、丙○○、
    丁○○、辰○○、丑○○、寅○○、卯○○應有部分各二十分之一，被告乙○○
    、甲○○應有部分各四十分之一，被告辛○○、壬○○、庚○○應有部分各十五
    分之一。兩造間就系爭六八七、六八八號土地並無不分割之約定，復無法達成分
    割協議，而系爭六八七、六八八號土地亦非不能分割等事實，業經原告提出土地
    登記謄本二件，並經本院潮州簡易庭調解不成立，且為到庭被告所不爭執，堪信
    為真實，是原告請求法院裁判分割，即無不合，應予准許。
五、按共有物如為數宗不同地號之土地，其共有人如非以成立一共有關係之意思而共
    有數宗土地時，應認其共有關係分別存在於每宗土地之上，除經全體共有人同意
    外，法院為分割時，尚不能任意予以合併為一共有物，視作一所有權而予分割，
    此乃一物一權原則之當然解釋。又我國民法關於分割共有物之效力，係採移轉主
    義，即各共有人因分割而成為單獨所有人，係由於彼此相互移轉，讓與部分權利
    所致。此觀民法第八百二十五條之規定旨趣自明。因此數筆共有之土地，得予合
    併分割者，必以該數筆共有土地之共有人及其應有部分均相同，且得全體共有人
    之同意為必要。（最高法院九十年度台上字第一五九四號、七十七年度台上字第
    二○六一號判決參照）。從而共有數筆不同地號土地之共有人，得請求合併分割
    之情形有二：(一)以成立一共有關係而共有者；(二)非以成立一共有關係而共有者，
    須該數筆土地共有人相同，應有部分亦相同，並須經全體共有人同意。經查：系
    爭六八七、六八八號二筆土地相互毗鄰，有本院九十二年四月十五日勘驗筆錄及
    如附圖一所示之使用現況圖可憑，其各共有人於該二筆土地之應有部分均相同，
    且該二筆土地原為兩造之祖先朱勝元所有，嗣再由兩造分別自其等之長輩以繼承
    或贈與之方式取得，有土地登記謄本四件在卷可憑（見本院卷(一)二一八至二二七
    頁、本院卷(二)六十至六四頁），自堪認兩造係基於成立一共有關係之意思而共有
    系爭二筆土地，原告請求將系爭二筆土地合併分割，核無不合，應予准許。
六、又按請求共有物之分割，應由法院依民法第八百二十四條命為適當之分配，不受
    當事人主張之拘束。又分割共有物時法院應參酌當事人之聲明、共有物之性質、
    經濟效用及全體共有人之利益等公平決之。經查：系爭六八七、六八八號土地上
    有加強磚造之四合院，其中如附圖一所示編號Ａ部分由被告卯○○、辰○○、丑
    ○○、寅○○使用，編號Ｂ、Ｄ部分由原告午○○與被告巳○○、未○○即朱紫
    縈使用，編號Ｃ部分為公廳，編號Ｅ部分由被告戊○○、丙○○、丁○○、乙○○、甲○○使用，編號Ｆ部分由被告子○○使用，編號Ｇ、Ｈ部分由辛○○使用
    等情，業經本院會同屏東縣恆春地政事務所人員至現場勘驗明確，並製有勘驗筆
    錄及如附圖一所示之現況圖在卷足稽。茲審酌原告所提如附圖二所示之分割方法
    ，係以原物平均分配於兩造，到庭被告亦均同意此分割方法，且保留道路，供兩
    造於分割後便利通行。認為如附圖二所示之分割方法，兼顧兩造之利益，且符合
    兩造之需求，應予可採，爰定分割方法如附圖二所示，兩造各自取得之土地位置
    及面積，如主文第一項所示，以符共有物分割之本旨。
七、結論：原告之訴為有理由，依民事訴訟法第三百八十五條第一項前段、第七十八
    條、第八十條之一、第八十五條第一項但書，判決如主文。
中      華      民      國    九十二    年      十      月    二十九    日
                                    臺灣屏東地方法院民事第二庭
~B審判長法官  阮世賢
~B法      官  胡晏彰
~B法      官  王炳人
右為正本係照原本作成。
如不服本判決，應於送達後二十日內，向本院提出上訴狀。
~B法院書記官  洪榮華
中      華      民      國    九十二    年      十      月    二十九    日


司法院資訊處製作；財團法人民間司法改革基金會備份。
